【裁判字號】    92,簡上,223
【裁判日期】    920530
【裁判案由】    返還訂金
【裁判全文】
臺灣臺北地方法院民事判決  九十二年度簡上字第二二三號
    上  訴  人    丙○○
    訴訟代理人    錢裕國律師
    複  代理人    乙○○
    被  上訴人    築巢房屋有限公司
    法定代理人    甲○○
右當事人間請求返還訂金事件，上訴人對於中華民國九十一年十二月十二日本院台北
簡易庭九十年度北簡字第一二七六五號第一審宣示判決提起上訴，本院判決如左：
    主      文
上訴駁回。
第二審訴訟費用由上訴人負擔。
    事      實
甲、上訴人方面：
一、聲明：
（一）原判決關於駁回上訴人後開第二項之訴部分廢棄。
（二）被上訴人應給付上訴人新台幣（下同）二十萬元。
二、陳述：除與原審判決書所載相同者，茲予引用外，補稱：
（一）原判決認上訴人於民國九十年五月二十九日所寄發台北三十一支局第八四一號
      存證信函（下稱第八四一號信函），表示解除契約之意，然依兩造間訂金收據
      之約定，上訴人不得要求被上訴人退還兩倍訂金云云，惟查：觀諸兩造訂金收
      據內容，並無任何約定之解除事由，僅約定「於屋主歸國後至本公司簽訂買賣
      契約，屆時買方若不來或不買，訂金無條件沒收，賣方若不賣，則訂金加倍退
      還．．．」，又本件係非定期行為之給付，故雙方如欲解除系爭訂金契約必須
      依民法第二百五十四條規定為之，而本件兩造皆已明知本件房地買賣契約須至
      屋主於九十年五、六月間回國後始可正式簽訂，故於屋主回國前，雙方皆尚未
      負擔任何給付遲延之責任，故除兩造合意解除訂金契約外，尚不得由兩造任一
      方以片面意思單獨解除訂金契約。從而，上訴人前所寄發之第八四一號存證信
      函並不生任何解除契約效力。故兩造訂金契約仍有效存在，嗣後被上訴人於屋
      主回國後曾以台北第七十九支局第一五○號存證信函（下稱第一五○號信函）
      通知上訴人於九十年六月三日至被上訴人處與屋主簽約，惟上訴人於該日依約
      前往簽約時，屋主竟未出面，故被上訴人依系爭訂金契約，亦已構成違約不賣
      之事由，上訴人始於九十年六月五日及同年六月二十日發函告知被上訴人因其
      違約，依訂金契約要求被上訴人加倍返還上訴人已交付之訂（定）金即二十萬
      元，自於法有據。
（二）上訴人先寄出第八四一號信函後才收受第一五○號信函，寄發第八四一號信函
      後，並無再與被上訴人聯絡。
三、證據：除援用原審之立證方法外，補提九十年六月五日至律字第八一七號律師函
    及回執各一件為證。
乙、被上訴人方面：
一、聲明：駁回上訴。
二、陳述：除與原審判決書所載相同者，茲予引用外，補稱：第一五○號存證信函係
    於九十年五月二十八日寄發，寄發後才收受第八四一號存證信函。上訴人並未告
    知是否要買，而屋主人在國外，為了避免屋主白跑一趟，所以在九十年六月三日
    前被上訴人就致電屋主請其先不要回來。現在屋主還是願意賣。
三、證據：援用原審之立證方法。
    理      由
一、本件被上訴人未於言詞辯論期日到場，核無民事訴訟法第三百八十六條所列各款
    情形，爰依上訴人之聲請，由其一造辯論而為判決。
二、上訴人起訴主張：被上訴人為房屋仲介公司，於九十年四月二十三日向上訴人表
    示其受訴外人即屋主趙苑秀委任，代理出賣趙苑秀所有坐落台北縣板橋市○○街
    七五巷一七號五樓之房屋（下稱系爭房屋），與被上訴人成立訂金契約，並與上
    訴人簽立訂金收據，約定自趙苑秀回國後三日內簽訂不動產買賣契約，上訴人並
    先給付訂（定）金十萬元予被上訴人。然趙苑秀遲不歸國，上訴人除催告被上訴
    人外並發函請求趙苑秀依訂金收據「訂金加倍退還」之內容履行返還訂（定）金
    義務，惟被上訴人置之不理。又趙苑秀授權被上訴人代售金額為三百八十五萬元
    ，被上訴人與上訴人訂金收據則約定為三百七十萬元，其越權行為仍屬無權代理
    ，被上訴人未取得出賣人趙苑秀之授權，竟以賣方受任人自居，收受上訴人所給
    付買受系爭房屋之訂（定）金，其對於善意之上訴人，理應負無權代理損害賠償
    之責。爰依系爭訂金收據約定暨類推適用民法第二百四十九條第三項規定，民法
    第一百七十九條、民法第一百十條規定，請求被上訴人加倍返還其所受之訂（定
    ）金共二十萬元等語。被上訴人則以：伊受屋主趙苑秀委託出賣系爭房屋，經過
    趙苑秀同意約定價金為三百七十萬，至今屋主仍無不賣之意，上訴人如仍願意買
    屋，伊亦可處理，九十年六月三日是上訴人自己先表示不買，當天只是要確認上
    訴人是否願意購買，並非要簽約等語，資為抗辯。（上訴人於原審起訴時除請求
    被上訴人加倍返還訂（定）金二十萬元外，尚請求法定遲延利息，經原審判決其
    全部敗訴後，其僅就二十萬元部分提起上訴，其餘部分已告確定）
三、上訴人主張其為購買訴外人趙苑秀所有之系爭房屋，於九十年四月二十三日與被
    上訴人成立訂金契約、簽立訂金收據，並支付被上訴人訂（定）金十萬元，而上
    訴人於九十年五月二十九日寄發第八四一號信函予被上訴人欲解除契約，該信函
    被上訴人業已收受，而九十年六月三日上訴人前往被上訴人處欲簽訂買賣契約，
    惟該日賣方並未到場等情，有訂金收據（見原審卷第四六頁）、第八四一號信函
    （見原審卷第十頁）等件附卷可稽，且為被上訴人所不爭執，堪信為真實。
四、上訴人主張被上訴人為無權代理，依民法第一百十條、第一百七十九條規定，參
    酌訂金契約之約定，應對被上訴人負損害賠償責任，給付上訴人二十萬元云云，
    為被上訴人所否認。經查：按無代理權人，以他人之代理人名義所為之法律行為
    ，對於善意之相對人，負損害賠償之責，民法第一百十條固有明文。然被上訴人
    主張係受屋主趙苑秀委託出賣系爭房屋等情，有屋主與被上訴人所簽立之委任代
    售契約書附卷可證（見原審卷第四八頁），堪信為真實。雖該代售契約書上載明
    屋主之委託出賣金額為三百八十五萬元，然若實際成交金額未達此數額，僅生被
    上訴人依委任契約是否應對趙苑秀負責之問題而已，不因此而使委任契約無效，
    亦不影響被上訴人受趙苑秀委任出售系爭房屋之事實。從而，雖該代售契約書上
    載明屋主之授權金額為三百八十五萬元，與系爭訂金合約中約定之買賣價金三百
    七十萬元不符，惟該訂金合約迄今並未為屋主趙苑秀所否認，趙苑秀又從未表明
    不依該訂金合約履行之意，上訴人依據訂金合約交付訂（定）金十萬元，實無任
    何損害可言。又上訴人主張其曾於九十年六月二十日發函予趙苑秀請求其返還訂
    （定）金，然未獲置理，顯見被上訴人為無權代理云云，惟觀諸該律師函內容，
    係表明解除上訴人與趙苑秀之受任人即被上訴人所簽立之訂金契約，並無請求趙
    苑秀表示是否承認訂金契約之意思表示，況上訴人之解約若無理由，趙苑秀本無
    須依該函文所示加倍返還訂（定）金，自不得以趙苑秀未回應該函文內容，而推
    認被上訴人係無權代理。該訂金契約既係有效存在於趙苑秀與上訴人間，上訴人
    依訂金契約交付訂（定）金十萬元予趙苑秀之受任人即被上訴人收受，被上訴人
    自無不當得利可言，亦屬當然。是以上訴人依民法第一百十條、第一百七十九條
    規定向被上訴人請求加倍返還訂（定）金二十萬元，自乏所據。
五、上訴人復主張趙苑秀未於預定簽約日九十年六月三日到場簽約，構成訂金收據中
    「賣方不賣」之違約事由，為此上訴人依約得解除系爭訂金契約，被上訴人應加
    倍返還上訴人已付訂（定）金云云。惟查：
（一）系爭訂金合約上被上訴人係以「賣方受任人」自居，顯係代理趙苑秀所簽訂，
      該契約之當事人即應為趙苑秀及上訴人，上訴人所交付之訂（定）金十萬元，
      亦以趙苑秀為給付對象，被上訴人僅係本於代理人之身分代為受領而已，故上
      訴人縱欲解除訂金契約，請求加倍返還訂（定）金，亦應以趙苑秀為請求對象
      ，其向被上訴人起訴請求，已嫌無據。
（二）復依系爭訂金收據所載：「．．．待屋主歸國時，．．．至本公司（即被上訴
      人）簽訂買賣契約，屆時買方不來或不買，訂金無條件沒收，賣方若不賣，則
      訂金加倍返還，．．．」等語，備註欄：「因屋主人在加拿大，待屋主歸國三
      日內簽約」等語，參以兩造均不否認於簽訂訂金收據時均知悉屋主須於九十年
      五、六月間始會回國（見原審卷第三一頁、本院上訴人九十二年一月二十二日
      上訴理由狀），是以兩造（被上訴人係代理趙苑秀）均同意在九十年五、六月
      屋主回國後三日內，始負擔簽訂買賣契約之義務，自屬當然。
（二）被上訴人嗣於九十年五月二十八日寄發第一五○號信函予上訴人表明：「．．
      ．現屋主已欲回國，約定九十年六月三日簽約，望台端能準時至本公司簽約，
      若未到則以契約精神執行之」等語，有上開存證信函附卷可證（見原審卷第十
      二頁），顯有通知上訴人於九十年六月三日簽約之意，被上訴人否認該信函有
      為簽約日期之通知，自不足採。惟上訴人復於九十年五月二十九日寄發第八四
      一號信函（見原審卷第十頁），表明：「本人於九十年四月二十三日訂購貴公
      司房屋，訂金新台幣壹拾萬元整當日交付，而屋主遲遲不能回國履約，貴公司
      一再搪塞責任，延宕至今造成本人精神極大負擔，本人不再做無謂等待。限貴
      公司於五月三十一日退還本人交付之訂金新台幣壹拾萬元整。．．．」等語，
      而該信函之意旨即係為了解除本件訂金契約，復為上訴人所不爭執（見本院卷
      第二八頁），是上訴人業已於九十年六月三日預定簽約日前表明不買之意。又
      兩造均表示對於對方所寄發之上開存證信函已收受無訛，然實際收受時間皆無
      法查證，亦無法提出回執證明對方收受存證信函之時間等語（見本院卷第二八
      、二九頁），參照上開二封信函寄出之時間僅隔一日，堪認兩造分別主張係先
      寄發存證信函後始收受對方所寄出之存證信函等語，應為真實。而上訴人復自
      陳於發出第八四一號信函後至收受第一五○號信函為止，並無與被上訴人連絡
      ，其係直接於九十年六月三日到約定地點簽約等語（見本院卷第二八頁），佐
      以被上訴人所稱：「收到上訴人的存證信函後我們有跟上訴人聯絡以確認她是
      否會來簽約，但是她都沒有給肯定的答案」（見本院卷第二九頁）、「因為上
      訴人沒有告知是否要買，又賣方人在國外，為了怕她白跑一趟，所以我們在六
      月三日前有告知她先不要回來」（見本院卷第三十頁）等語，可知被上訴人於
      收受上訴人所寄發第八四一號信函後，至九十年六月三日簽約前，仍未能確認
      上訴人已改變其信函中所表示不買之意思而願與賣方簽立買賣契約，為顧慮賣
      方自國外返國之不便及實益性，始電知賣方可先暫不回國，故賣方始未於九十
      年六月三日到場簽訂買賣契約，從而賣方之未到場，並無法等同於其已有不賣
      之意思，實則，被上訴人至今仍主張賣方仍有出售之意願，上訴人復未能舉證
      證明賣方確已有不賣系爭房屋之情事，是其主張被上訴人因賣方不賣而發生違
      約事由，自不足採。
（三）賣方趙苑秀既無違約事由發生，上訴人以賣方業已違約為由，寄發律師函予被
      上訴人或趙苑秀欲解除系爭訂金契約（律師函中稱買賣預約），並請求被上訴
      人加倍退還訂（定）金，均無理由。
六、綜上，上訴人起訴請求被上訴人給付二十萬元，為無理由，不應准許，原審為上
    訴人敗訴之判決，理由雖有不同，結論並無二致。上訴意旨指摘原判決不當，求
    予廢棄改判，為無理由，應予駁回其上訴。
七、本件事證已臻明確，兩造其餘主張攻擊防禦方法及舉證，核與判決結果無影響，
    爰不一一論述，附此敘明。
八、據上論結，本件上訴為無理由，依民事訴訟法第四百三十六條之一第三項、第四
    百六十三條、第三百八十五條第一項前段、第四百四十九條第二項、第七十八條
    ，判決如主文。
中      華      民      國    九十二    年      五      月      三十    日
                                        民事第二庭審判長法  官  丁蓓蓓
                                                        法  官  黃雯惠
                                                        法  官  劉素如
右為正本係照原本作成
本件不得上訴
中      華      民      國    九十二    年      五      月      三十    日
                                                         書記官劉芳菊


司法院資訊處製作；財團法人民間司法改革基金會備份。
